【裁判字號】    97,訴易,70
【裁判日期】    980617
【裁判案由】    損害賠償
【裁判全文】
臺灣高等法院臺中分院民事判決          97年度訴易字第70號
原      告  甲○○
訴訟代理人  乙○○
被      告  丙○○
            丁○○
共      同
訴訟代理人  常照倫律師
複代理人    莊惠祺律師
            黃琪雅律師
            蘇若龍律師
上列當事人間損害賠償事件，經原告提起刑事附帶民事訴訟，本
院刑事庭裁定（96年度附民字第337號）移送民事庭，本院於民
國98年6月3日辯論終結，茲判決如下：
    主  文
被告丙○○、丁○○應連帶給付原告新台幣一百十八萬九千零二
十二元。
原告其餘之訴駁回。
訴訟費用由被告丙○○、丁○○連帶負擔五分之四，餘由原告負
擔。
    事實及理由
一、原告主張：被告丙○○、丁○○係夫妻，丙○○係設於臺中
    市○區○○路1段631號3樓之1「天信企業集團」（下稱天信
    集團）之實際負責人，統籌經營該集團旗下之天信整合行銷
    有限公司（下稱天信整合公司）、天信科技股份有限公司、
    洛克斐勒資產管理顧問有限公司、天信國際電訊股份有限公
    司及金太陽休閒事業股份有限公司（下稱金太陽公司）；丁
    ○○係「天信集團」各公司之董事，並負責管理金太陽公司
    ，其等明知多層次傳銷其參加人如取得佣金、獎金或其他經
    濟利益，主要係基於介紹他人加入，而非基於其所推廣或銷
    售商品或勞務之合理市價者，不得為之，竟於民國（下同）
    93年9月下旬，陸續以如附表所示之「理財消費福利專案」
    、「菁英董事100專案」、「新春套餐專案」名義，對外招
    攬不特定人士加入為會員，以會員介紹他人參與投資，每介
    紹一人加入為會員，即成為該會員之上線，該會員每投資1
    單位，介紹人即上線可獲得推薦獎金新台幣（下同）2000元
    ，以此非法多層次傳銷方式從事違法吸金行為，佯稱加入會
    員保證獲利，致原告陷於錯誤，誤信可於短期內獲得高額回
    饋金或獎勵金，而於93年10月至94年1月間，分別以自己及
    原告之子李俊毅、李俊慧（更名為李垣震）之名義購買2個
    單位「菁英董事100專案」及11個單位「理財消費福利專案
    」，陸續投入資金246萬7000元，惟天信集團僅發放部分回
    饋金至94年2月底，自94年3月起未再發放回饋金，原告始知
    受騙，天信集團並於94年4月結束營業，原告共僅領回93萬
    7901元及部分贈品，損失達152萬9099元等情，爰依侵權行
    為之法律關係，求為命：被告應連帶給付原告146萬4000元
    之判決（原告提起刑事附帶民事訴訟之初原請求被告共同給
    付146萬4000元，於移送民事庭後97年10月20日更正聲明為
    被告應「連帶」給付上開金額，依民事訴訟法第四百四十六
    條第一項、第二百五十五條第一項第三款規定，毋需對造同
    意即可為之）。
二、被告丙○○、丁○○則以：天信整合公司之實際負責人為訴
    外人余慶松，其等未主導或參與其推出如附表所示各投資專
    案之行為，本件實際詐騙行為人係訴外人余慶松及黃芳蘭，
    並非被告。原告於起訴狀提出入會憑證，僅其中立書人為原
    告之「金鑽股東特別會員契約書」為原告所投資，其餘為訴
    外人李俊毅、李俊慧所投資，與原告無涉，原告不能一併主
    張，且上開契約固約定原告投資103萬5000元，惟原告提出
    之統一發票，買受人為原告者僅60萬元，即原告實際僅支付
    天信整合公司60萬元，且原告已提領78萬5378元回饋金及價
    值31萬0500元之商品，已不得請求賠償。又原告與余慶松及
    黃芳蘭均為長期配合關係，余慶松所涉詐騙案，貫穿天信整
    合公司及訴外人農盟公司、喜多利公司，原告不僅為上開公
    司之會員，其子李俊慧更為喜多利公司之員工，與余慶松關
    係密切，原告於本件坦言選擇性不向余慶松、黃芳蘭求償；
    而原告與余慶松、黃芳蘭過從甚密，其就本件投資與有過失
    ，依民法第二百十七條規定，無主張全部損失金額之理等語
    ，資為抗辯。
三、查，原告主張其以自己及其子李俊毅、李俊慧之名義，購買
   「天信集團」推出如附表編號1、2所示之專案，提出立書人
    為原告之金鑽股東特別會員契約書、立書人為李俊毅之金鑽
    會員契約書、申請人為李俊慧之天信整合公司經銷商資格申
    請書（下各稱原告契約書、李俊毅契約書、李俊慧申請書）
    、簽帳單、信用卡簽單收據、統一發票、銀行存款憑條、李
    俊毅及李垣震（即李俊慧）書立之證明單等件為證（見附民
    卷3、4頁，本院卷43至47、124、125頁），堪信其主張為真
    實。原告主張被告丙○○為「天信集團」之實際負責人，被
    告丁○○為該集團各公司之董事並負責管理金太陽公司，以
    說明會方式招攬不特定人入會，以投資之名行違法吸金之實
    ，原告受被告詐騙，誤信可獲厚利而投入資金，致血本無歸
    ，被告應負共同侵權行為損害賠償責任等語，為被告所否認
    ，並以前詞置辯。經查：
  (一)被告丙○○係「天信集團」之實際負責人，統籌經營其旗下
    之公司；被告丁○○係該集團各公司之董事，並負責管理金
    太陽公司等情，有天信整合公司、天信科技股份有限公司、
    洛克斐勒資產管理顧問有限公司、天信國際電訊股份有限公
    司及金太陽公司之登記資料附於台灣台中地方法院檢察署（
    下稱台中地檢署）95年度偵字第7496號卷（見該案卷22至25
    、27、30、81、82頁）及臺灣臺中地方法院96年度金訴字第
    6號卷（下稱刑事第一審卷，見該案卷(二)49頁）可稽。被告
    丙○○於前開刑事案偵查中證稱「我本人是天信集團實際負
    責人，集團重要成員僅有我和太太丁○○」、「天信整合公
    司由我擔任董事長，余慶松擔任執行長」、「我擔任天信集
    團負責人一職統籌集團內公司營運…」等語（見中法字第09
    500005090調查卷2、3頁）。被告丁○○於同案偵查中亦證
    稱「我擔任天信集團各公司董事，但我實際只負責管理金太
    陽公司，其他公司由我先生丙○○負責管理」等語（見同上
    調查卷15頁）。足認被告丙○○確係實際經營天信集團各公
    司之人，被告丁○○除擔任該集團各公司董事外，尚負責管
    理金太陽公司。
  (二)被告丙○○於93年9月下旬聘用訴外人余慶松擔任天信整合
    公司之講師，旋升任總執行長，嗣陸續推出如附表所示各專
    案，對外招徠會員等情，業據證人余慶松於本院刑事庭96年
    度金上訴字第2525號審理時證述無訛，並有天信整合公司所
    製作之消費福利專案表、經營商品消費積點表、菁英董事10
    0專案之回饋表、推薦獎金表、余慶松手繪之新春套餐專案
    回饋獎金表在卷可稽（見前開調查卷9至13、21至25、32至
    36、46至50、69至72頁）。被告丙○○與訴外人余慶松以召
    開說明會方式銷售如附表所示各專案，惟僅發放部分回饋金
    至94年2月間，自94年3月起未再發放回饋金等情，業據證人
    程文萍、陳慧珍、呂惠琳、蕭亦清、蔡增於刑事案偵審中證
    述明確。核諸附表所示各專案之內容，雖其中之「理財消費
    福利專案」會員可獲得天信整合公司附贈「三選一」之太陽
    休閒事業公司「健康生活館」價值1萬6000元會員卡，或美
    容保養系列商品、生活系列商品、健康系列商品，或學習課
    程或旅遊休閒商品，惟均無推廣或銷售商品或勞務之商業行
    為，其招徠會員之主要方式，係以會員購買若干之投資單位
    後，於短期間內可取得如附表內容所示回饋金或獎勵金，除
    以此等利益吸引投資人加入會員外，尚透過會員介紹他人加
    入時取得介紹費而廣招會員。足認天信集團推出如附表所示
    之各專案，會員短期間內取得之上開介紹費、回饋金或獎勵
    金，主要係基於介紹他人加入，並非基於會員所推廣或銷售
    商品或勞務而取得合理市價。按多層次傳銷，其參加人如取
    得佣金、獎金或其他經濟利益，主要係基於介紹他人加入，
    而非基於其所推廣或銷售商品或勞務之合理市價者，不得為
    之，公平交易法第二十三條定有明文。故多層次傳銷之參加
    人收入來源，或為「基於介紹他人加入」之性質，或為「基
    於推廣或銷售商品或勞務之合理市價」之性質，若前者顯重
    於後者，即多層次傳銷先加入者之經濟來源，係來自其所介
    紹加入者所繳交之加入費用，而非由推廣、銷售商品或勞務
    所獲合理利潤，依一定比例分配予相關參加人，即已脫離多
    層次傳銷應著重推廣、銷售商品或勞務之本質，而為變質多
    層次傳銷。被告丙○○與訴外人余慶松等人推出如附表所示
    之專案，佯以會員於短期間內可取得上開介紹費、回饋金或
    獎勵金等利益招徠會員，嗣未依約發放回饋金、獎勵金，堪
    信被告丙○○與另案被告余慶松等人係以該變質之多層次傳
    銷行為作為違法吸金、詐欺取財之手段。
  (三)被告丁○○雖辯以其僅負責管理金太陽公司，未主導或銷售
    如附表所示專案等語，惟查，被告為夫妻，丁○○為天信集
    團各公司之董事，原告提出之原告契約書、李俊毅契約書簽
    約之乙方為天信集團金太陽公司，所用印文為金太陽公司章
    （見附民卷3頁），且被告丙○○與訴外人余慶松等人推出
    之如附表所示專案，除以會員可獲得介紹費、回饋金或獎勵
    金等利益招攬外，尚以會員可獲得附贈之太陽休閒事業公司
    「健康生活館」價值1萬6000元會員卡，或成為金太陽公司
    「金鑽會員」或「金鑽股東特別會員」等資格招徠會員，足
    認丁○○確實參與如附表所示專案之籌畫推出，與被告丙○
    ○共同從事違法吸金之不法犯行，丁○○所辯為不足採。
  (四)按因故意或過失，不法侵害他人之權利者，負損害賠償責任
    。數人共同不法侵害他人之權利者，連帶負損害賠償責任；
    不能知其中孰為加害人者，亦同。造意人及幫助人，視為共
    同行為人。民法第一百八十四條第一項、第一百八十五條所
    明定。如前所述，堪認被告共同以非法之多層次傳銷手法從
    事違法吸金之行為，詐騙原告投入資金，被告因上開犯行，
    並經本院96年度金上訴字第2525號刑事判決判處常業詐欺取
    財罪刑在案。原告主張被告應連帶賠償其因本件受詐騙所受
    損失，核屬有據。又被告雖抗辯本件實際詐騙行為人係訴外
    人余慶松及黃芳蘭，原告應向余慶松及黃芳蘭求償云云。惟
    黃芳蘭係原告之上線，依前開本院刑事判決書所載，黃芳蘭
    亦係受招攬購買如附表所示專案，並無事證可認其有詐欺犯
    行，而余慶松雖另經本院刑事庭96年度金上訴字第2366號判
    處罪刑，惟原告是否另案向其求償，無解於被告因本件應負
    之連帶賠償責任。
四、原告主張其以自己及其子李俊毅、李俊慧之名義分別投入金
    額110萬7000元、103萬5000元、32萬5000元，計246萬7000
    元；惟各僅領回53萬9301元、37萬元、2萬8600元，計93萬
    7901元，是其因被告之詐欺損失達152萬9099元等語。被告
    雖以原告提出之李俊毅、李垣震（即李俊慧）書立之證明單
    係訴訟後方書立，不能證明當初購買情形，且李俊慧於刑事
    案偵查中證述係經友人黃芳蘭介紹而自行投資，非原告以李
    俊慧名義投資，原告不能就李俊毅、李俊慧投資部分一併主
    張為辯。惟查，李俊慧申請書（見附民卷4頁）推薦人姓名
    為原告，上線名亦為原告，按本件各專案介紹人可取得一定
    金額之獎勵金，李俊慧若確係經黃芳蘭介紹而投資，衡情申
    請書應記載推薦人、安置上線為黃芳蘭，參以原告契約書、
    李俊毅契約書之立書人姓名、地址等文字以肉眼觀之係出於
    同一手筆（見附民卷3頁），及李俊毅、李俊慧均出具證明
    表示本件投資係原告以其2人名義投資，實際資金均為原告
    所出（見本院卷124、125頁），及被告自行提出之對帳明細
    ，將李俊毅、李俊慧會員卡等項目直接列於原告提領商品（
    見本院卷91頁）等情，堪認原告上開主張為真實，被告所辯
    為不足採。茲就原告主張因本件所受損失，審酌如下：
  (一)原告以自己名義購買部分：原告主張以自己名義投資110萬
    7000元，惟其提出支付天信企業集團之憑證（見本院卷43至
    47頁），混雜其另以李俊毅、李俊慧名義投資而刷卡支付之
    款項，難以分辨，核算金額不符，而其提出之查詢表合計金
    額固為110萬7000元（見附民卷5頁），惟未經天信集團或被
    告認證，不能遽信。而原告提出之原告契約書，僅記載購買
    45個單位共103萬5000元（見附民卷3頁）；原告於前開刑事
    案偵查中調查站詢問時，亦自稱以自己及長子李俊毅名義各
    投資103萬5000元（見前開調查卷76、77頁）；又被告自行
    提出之對帳明細記載：原告購買金額103萬5000元，提領金
    額（即回饋金或獎勵金）78萬5378元，提領商品總價31萬05
    00元（見本院卷91頁），應認原告以自己名義購買103萬500
    0元。被告雖抗辯以原告提出之統一發票，以原告為買受人
    之金額60萬元云云，惟統一發票為天信集團旗下公司所開立
    ，且統一發票指定買受人本不以實際出資人為限，況前開被
    告自行提出之對帳明細，記載原告購買金額103萬5000元，
    提領金額78萬5378元，提領商品總價31萬0500元，若原告僅
    支付天信集團60萬元，天信集團豈可能給付原告高達78萬53
    78元之回饋金，並由原告提領商品？被告所辯顯不足取。再
    就原告提領金額部分，被告提出合作金庫存款憑條、轉帳明
    細、支付證明單等件影本為證（見本院卷97至103頁），並
    經本院函詢合作金庫銀行南投分行，依該行函覆資料，上開
    款項均已匯入原告帳戶無誤，有該行98年4月21日函檢送原
    告帳戶往來明細資料附卷可查（見本院卷150至152頁），原
    告亦於98年5月11日書狀中自陳上開款項確有入帳，惟94年3
    月15日呂惠琳代領5萬元，原告未取得款項，應予扣除。經
    核被告提出之94年3月15日支付證明單，雖內載支付原告94
    年3月份菁英會員分紅5萬元，惟其上並無原告簽章，被告亦
    不能證明呂惠琳係受原告授權領取該筆款項，難認被告確將
    該筆款項支付原告，原告主張應予扣除，堪以採取。是被告
    已支付原告之金額為73萬5378元。原告提領商品部分，雖被
    告自行估算價值31萬0500元（見本院卷93頁），原告亦不否
    認受領該等商品（見本院卷119頁背面），惟其中如李俊慧
    、李俊毅Sunny會員卡部分，與後述原告以李俊慧、李俊毅
    名義購買部分，被告所提對帳明細重複列算，且被告丙○○
    於前開刑事案偵審中自陳94年4月已將公司結束，Sunny會員
    卡、金太陽會員卡已無使用實益，又部分產品估價顯高於市
    價，殊不合理，被告就原告上開提領商品部分自行估價，難
    以採取。況如附表編號1、2內容所示，「菁英董事100專案
    」係購買45個單位「理財消費福利專案」，而會員每購買1
    個單位「消費理財福利專案」即可獲得天信整合公司附贈之
    太陽休閒事業公司「健康生活館」價值1萬6000元之會員
    卡、美容保養系列商品、生活系列商品、健康系列商品、
    學習課程或旅遊休閒商品（以上三項產品可任選一項），
    原告既購買45個單位之「消費理財福利專案」，應可任選贈
    品計45項，核原告提領商品，性質與數量均在上開三選一贈
    品範圍內，既為贈品，自不能於事後自行估算價值，並自應
    給付原告之金額中扣除，原告主張上開提領商品應屬贈品，
    不應扣除，核屬有據。是原告以自己名義購買103萬5000元
    ，領回73萬5378元，此部分損失29萬9622元。
  (二)以李俊毅名義購買部分：依李俊毅契約書第六條約定，係購
    買45單位商品，即如附表編號2所示之「菁英董事100專案」
    。依被告自行提出之對帳明細記載：李俊毅購買金額103萬
    5000元，提領金額（即回饋金或獎勵金）38萬4953元，提領
    商品總價25萬1600元（見本院卷132頁）。堪認原告主張以
    其子李俊毅名義購買103萬5000元為真實。就李俊毅提領金
    額部分，被告稱除94年2月15日之2萬2000元、94年3月15日
    之3萬1000元未找到憑證外，其餘提出合作金庫存款憑條、
    支付證明單為證（見本院卷140至142頁），原告主張其中94
    年3月15日呂惠琳代領5萬元部分，應予扣除。被告就已支付
    李俊毅之金額38萬4953元，除原告自認以李俊毅名義領回37
    萬元外（見本院卷111至116頁），其餘並無證據證明，自應
    以原告自認金額為準。至於李俊毅提領商品部分，原告雖不
    否認受領該等商品，惟如前所述，被告估價顯不合理，且依
    被告推出之專案，會員每購買1個單位「消費理財福利專案
    」即可獲得如上述三類產品任選一項之贈品，原告既以李俊
    毅名義購買45個單位之「消費理財福利專案」，應可任選贈
    品45項，核李俊毅提領商品，性質與數量均在上開三選一贈
    品範圍內，既為贈品，自不能於事後自行估算價值，並自應
    給付原告之金額中扣除，原告主張上開提領商品應屬贈品，
    不應扣除，核屬有據。是原告以李俊毅名義購買103萬5000
    元，領回37萬元，此部分損失66萬5000元。
  (三)以李俊慧名義購買部分：原告主張以李俊慧名義投入資金32
    萬5000元，惟查其提出之李俊慧申請書（見附民卷4頁）未
    記明購買單位、價金，僅在右上角註記「11單位」字樣，又
    李俊慧於95年3月10日法務部調查局台中調查站接受查證時
    ，證稱其投資11個單位25萬3000元，有該次調查筆錄影本在
    卷可證（見本院卷130頁），原告主張投入資金32萬5000元
    ，尚乏依據。依被告自行提出之對帳明細記載：李俊慧購買
    金額25萬3000元，提領金額（即回饋金或獎勵金）2萬8600
    元，提領商品總價12萬1300元（見本院卷143頁），及原告
    於98年3月18日陳報狀附件一自陳以李俊慧名義領回2萬8600
    元（見本院卷111至116頁），應認原告係以李俊慧名義購買
    11個單位「消費理財福利專案」，即投資25萬3000元，並已
    領回2萬8600元。至於李俊慧提領商品部分，原告雖不否認
    受領該等商品，惟如前所述，被告估價顯不合理，且依被告
    推出之專案，會員每購買1個單位「消費理財福利專案」即
    可獲得如上述三類產品任選一項之贈品，原告既以李俊慧名
    義購買11個單位之「消費理財福利專案」，應可任選贈品11
    項，核李俊慧提領商品，性質與數量均在上開三選一贈品範
    圍內，既為贈品，自不能於事後自行估算價值，並自應給付
    原告之金額中扣除，被告自行估算價值12萬1300元（見本院
    卷144頁），抗辯應予扣除，不足採取。是原告以李俊慧名
    義購買25萬3000元，領回2萬8600元，此部分損失22萬4400
    元。
  (四)依上計算，原告因被告詐欺行為所受損失計118萬9022元。
五、被告雖抗辯原告與訴外人余慶松及黃芳蘭均為長期配合關係
    ，余慶松所涉詐騙案，貫穿天信整合公司及訴外人農盟公司
    、喜多利公司，原告不僅為上開3公司之會員，其子李俊慧
    更為余慶松所營事業喜多利公司之員工，與余慶松關係密切
    ，原告於本件亦坦言選擇性不向余慶松、黃芳蘭求償；且以
    原告與余慶松、黃芳蘭過從甚密，可見其就本件投資與有過
    失，依民法第二百十七條規定，無主張全部損失金額之理等
    語。惟被告並未舉證證明，且如前所述，並無事證可認黃芳
    蘭有詐欺犯行，又因受詐欺交付金錢者，往往出於信賴關係
    ，是受熟識之人詐欺者，並非罕見，縱原告或原告之子與訴
    外人余慶松熟識，或李俊慧為余慶松所營事業之員工，亦不
    足認原告就本件投資受詐欺事件與有過失。被告據此抗辯原
    告不能就損失範圍足額求償，不足採取。
六、綜上所述，原告本於侵權行為之法律關係，請求被告連帶給
    付118萬9022元，為有理由，應予准許；逾此範圍之請求，
    則屬無據，應予駁回。本件事證已臻明確，兩造其餘攻擊防
    禦方法及舉證，核與本件判決結果不生影響，毋庸逐一論列
    ，併此敘明。
據上論結，本件原告之訴為一部有理由、一部無理由，依民事訴
訟法第七十九條、第八十五條第二項，判決如主文。
中    華    民    國    98    年    6     月    17    日
                  民事第一庭    審判長法  官  吳火川
                                      法  官  胡景彬
                                      法  官  饒鴻鵬
以上正本係照原本作成。
不得上訴。
                                      書記官  林明冬
中    華    民    國    98    年    6     月    17    日
                                                      Ｍ
附表：
┌──┬──────────┬────────────────────────────────┐
│編號│ 專   案   名   稱  │ 內                                                          容 │
├──┼──────────┼────────────────────────────────┤
│ 1  │「理財消費福利專案」│會員入會購買一個單位新臺幣（下同）23,000元，可按月獲取回饋金（即│
│    │                    │第1個月可回饋1,200元，第2個月可回饋1,400元，第3個月可回饋1,600元│
│    │                    │，第4個月可回饋1,800元，第5個月可回饋2,000元，第6個月可回饋2,200│
│    │                    │元，第7個月可回饋2,400元，第8個月可回饋2,600元，第9個月可回饋2, │
│    │                    │800元，第10個月可回饋3,000元，第11個月可回饋3,800元，第12個月可 │
│    │                    │回饋6,000元）；一年期滿，獲取回饋金總額為30,800元，即可獲利7,800│
│    │                    │元，而會員尚可選擇不再投資或再重複投資一個單位23,000元，則第1個 │
│    │                    │月除可得到回饋金1,200元外（第2個月至第12個月回饋方式與首次購買相│
│    │                    │關產品之方式亦相同)，另可獲得6,000元獎勵金。                    │
│    │                    │又「理財消費福利專案」會員可獲得天信整合公司附贈之太陽休閒事業│
│    │                    │公司「健康生活館」價值16,000元會員卡。美容保養系列商品、生活系│
│    │                    │列商品、健康系列商品。學習課程或旅遊休閒商品（以上三項產品可任│
│    │                    │選一項）。                                                      │
├──┼──────────┼────────────────────────────────┤
│ 2  │「菁英董事100專案」 │會員入會購買「理財消費福利專案」45個單位1,035,000元（即23,000元 │
│    │                    │×45＝1,035,000元），可取得天信整合公司經銷商及金太陽公司「金鑽 │
│    │                    │會員」或「金鑽股東特別會員」資格，經過13個月無論盈虧，可領回2,70│
│    │                    │6,000元。                                                       │
├──┼──────────┼────────────────────────────────┤
│ 3  │「新春套餐專案」    │會員入會購買「理財消費福利專案」50個單位1,150,000元（即23,000元 │
│    │                    │×50＝1,150,000元），可獲得50,000元獎勵金，一年可獲利440,000元（│
│    │                    │即每單位一年可獲利為7,800，則7,800元×50+50,000元＝440,000元）。│
└──┴──────────┴────────────────────────────────┘


司法院資訊處製作；財團法人民間司法改革基金會備份。
